【裁判字號】    89,訴,418
【裁判日期】    900116
【裁判案由】    偽造文書等
【裁判全文】
臺灣臺南地方法院刑事判決                          八十九年度訴字第四一八號
    公  訴  人  臺灣台南地方法院檢察署檢察官
    被      告  丙○○○
    選任辯護人  蘇文奕律師
右列被告因偽造文書等案件，經檢察官提起公訴（八十八年度偵字第一五二七三號）
，本院判決如左：
    主  文
丙○○○連續行使偽造私文書，足以生損害於他人，處有期徒刑陸月，如易科罰金，
以佰元折算壹日。緩刑肆年。
香港上海匯豐銀行股份有限公司之信用卡申請書（卡號為000000000000
0000號）上偽造乙○○之署押壹枚、上開信用卡背面簽名欄上偽造乙○○之署押
壹枚、及如附表所示簽帳單上偽造乙○○之署押壹拾柒枚均沒收。
    事  實
一、丙○○○係位於台南市○○路五○九號「女人風采實業社」之合夥人，竟基於意
    圖為自己不法所有之概括犯意，趁客戶乙○○於民國（下同）八十七年十一月間
    委託其代辦遠東銀行信用貸款申請案件，而取得乙○○之身分證、技術士證等資
    料，即未經乙○○之同意，偽造乙○○之署押於香港上海匯豐銀行股份有限公司
    （下簡稱匯豐銀行）之信用卡申請書申請人簽名欄而偽造該信用卡申請書，並連
    同上開乙○○之身分文件影本持向匯豐銀行申辦信用卡，足以生損害於乙○○及
    匯豐銀行，並致使該銀行人員陷於錯誤，核發乙○○名義之信用卡一張（卡號為
    0000000000000000）予丙○○○。丙○○○復承上開概括犯意
    ，隨即在所詐得之信用卡反面持卡人簽名欄偽造乙○○之署押，而偽造依特約足
    以為表示此即業經發卡銀行合法授權乙○○得在信用卡特約商店先消費後付款之
    意之信用卡。繼之連續於附表所示時、地，假冒乙○○之名義，持上開信用卡至
    財團法人聯合信用卡處理中心之特約商店，以該信用卡刷卡購物消費（消費金額
    如附表所示），並在簽帳單上連續偽簽乙○○之署押，而偽造乙○○名義之私文
    書（即簽帳單），且交付上開簽帳單予各該商店負責人員，據以行使，並致使各
    該特約商店負責人員陷於錯誤，誤信其即為乙○○本人，而如數交付同額商品或
    提供相當服務，均足生損害於乙○○、匯豐銀行及各特約商店（除「女人風采實
    業社」外）。嗣於八十八年十一月底，乙○○遽收到匯豐銀行寄至其戶籍地址之
    信用卡消費款催繳單，經向該行查詢信用卡申請資料所記載之帳單寄送地址，而
    得悉上情。
二、案經乙○○訴請台灣台南地方法院檢察署檢察官偵查起訴。
    理  由
一、訊據被告丙○○○固不否認有持匯豐銀行以乙○○名義所核發之信用卡，於附表
    所示時、地至各該特約商店刷卡消費，並在簽帳單上簽署乙○○之署押等事實，
    惟矢口否認有何偽造文書、署押及詐欺等犯行，辯稱：伊並未替告訴人乙○○申
    請匯豐銀行信用卡，該申請書也不是伊所簽名，而是告訴人自行辦理，只是告訴
    人將通訊地址填載在伊公司地點，所以伊才有收到匯豐銀行寄送之信用卡，收到
    後曾通知告訴人前來領取，但告訴人都未拿走，後來告訴人至其經營之商號購買
    貨品，經告訴人表明要伊自己以前開信用卡刷卡付費，所以伊此後才以這種方式
    幫告訴人刷卡給付貨款，因此伊以該信用卡所有之刷卡消費，都有得到告訴人之
    同意云云。經查：
    （一）右揭事實，業據告訴人於檢察官偵訊及本院審理時指訴綦詳，並指稱：伊
          於八十七年十一、十二月間曾向被告購買化妝品，大約積欠被告約十萬元
          之貨款，故伊有委託被告代辦遠東銀行之信用貸款以為週轉，但並未經該
          行核准通過，伊才另以匯款方式陸續清償，但伊從未自行辦理或委託被告
          代其申請匯豐銀行之信用卡，且伊既不知被告持有該匯豐銀行信用卡，自
          不可能同意被告以該信用卡去刷卡消費。待八十八年十一月底收到匯豐銀
          行催繳信用卡款後，伊隨即到地檢署申告被告犯行，惟被告於檢察官偵查
          後，曾到伊住處表明對帳，她的意思是要伊繳付該信用卡款之方式以清償
          伊所積欠她的貨款債務，但伊拒絕以此種方式清償，並稱貨款伊將以匯款
          方式清償，至於信用卡款則應由被告自行負責，伊無意為被告清償上開信
          用卡款。故雙方對帳之後，伊即陸續匯款給被告以償還貨款債務，至八十
          九年七月十二日止，還有一萬八千元之貨款尚未給付給被告等語（見本院
          八十九年七月十二日、八月二十二日訊問筆錄），亦據以提出匯豐銀行八
          十八年十一月二十三日信用卡款催繳函、估價單、退貨證明單、匯款單二
          紙等影本附卷可證，雖被告否認告訴人前揭指訴情節之真正，並辯稱：信
          用卡申請書其實係告訴人自行辦理，且信用卡申請下來後，第一個月之消
          費款就高達六萬餘元，因此匯豐銀行除將信用卡帳單寄送至通訊地（被告
          之商號）外，還寄送至告訴人的戶籍地址，告訴人還特地打電話向伊詢問
          怎麼回事，因此告訴人很早就知道伊持卡之情形云云。惟經檢察官向匯豐
          銀行函調乙○○之信用卡申請文件及消費明細資料後，除戶籍地址係依照
          身分證記載內容據實填載外，通訊地址、連絡電話、乃至乙○○之任職處
          所，均記載為被告所營之女人風采實業社（即台南市○○路五○九號）等
          事實，有匯豐銀行八十九年一月十八日（八九）港匯銀卡字第五號函及其
          信用卡申請書、帳單十三份等文件附於偵查卷可稽；其次，經檢察官將告
          訴人書寫筆跡與上開信用卡申請書上「乙○○」之署押送請內政部警政署
          刑事警察比對後，該信用卡申請書上「乙○○」之署押亦確非告訴人親自
          簽名乙節，復有該局八十九年三月十五日刑鑑字第三一七五二號鑑驗通知
          書在卷可證；再者，匯豐銀行自核卡後，均依申請書所記載之通訊地址（
          台南市○○路五○九號）寄送信用卡帳單，直至八十八年九月以後因持卡
          人未正常繳款，該行始將催收信函寄至申請書所載之戶籍地址，之後申請
          人即與該行聯繫，指稱該信用卡係由「丙○○○」冒名申請，且與其私人
          有糾紛等情，並有該發卡銀行八十九年九月十六日（八九）港匯銀卡字第
          二一○號函附卷可佐，且告訴人既非被告前開所營商號之合夥人或員工，
          僅單純向被告購買化妝貨品，除八十七年九月間曾親至被告店內選購貨品
          外，其餘均以電話聯繫被告寄送貨品，甚且八十七年十一月間委託被告代
          辦遠東銀行信用卡或信用貸款等事項，還是由被告之學徒吳金惠前往嘉義
          市告訴人住處拿取告訴人之證件資料以便轉交給被告（參證人吳金惠之證
          述，見本院八十九年六月二十八日訊問筆錄），顯見台南市○○路五○九
          號之處所與告訴人毫無地緣關係，如匯豐銀行之信用卡係告訴人所聲請，
          則告訴人又焉有可能要求發卡銀行將信用卡及後續之帳單寄至其不可能收
          受之地點？是被告前開辯解顯無足取信，並益證告訴人指訴情節可信為真
          正。
    （二）次查，匯豐銀行於接受以「乙○○」名義提出之信用卡申請並予以核卡後
          ，即將以「乙○○」名義之信用卡寄送至台南市○○路五○九號由被告收
          受，被告隨即於八十七年十一月二十五日至八十八年八月三日止，連續至
          附表所示特約商店，持上開信用卡刷卡消費，被告並在簽帳單上簽署「楊
          玉蘭」姓名之署押等情，為被告所自承（見本院九十年一月二日審判筆錄
          ），則信用卡既於核卡後至被告持卡消費期間均未脫離被告之管領範圍，
          且被告尚得以乙○○之署押簽署於簽帳單上，顯見該信用卡亦經被告偽造
          告訴人之署押於其背面之簽名欄，否則簽帳單之署押何以通過比對而得以
          刷卡消費？又查，依被告所述情節，告訴人係於被告領得信用卡後向伊購
          買貨品時，同意以刷卡方式給付貨款之情（見本院八十九年六月二十八日
          訊問筆錄），然觀諸匯豐銀行前開信用卡帳單所示，除極少數係於女人風
          采實業社消費（僅三筆）外，其餘則在餐廳、量販店、花店等地消費，設
          若雙方果真約定以告訴人當次購買之貨品用上開匯豐銀行信用卡刷卡消費
          ，何以被告之刷卡消費地卻不限於女人風采實業社？益證被告所供雙方有
          此種約定乙節，顯屬無稽。再查，被告雖稱告訴人有匯款至其帳戶以委託
          其代繳信用卡款云云，然此一事實已為告訴人所否認，且依被告所提出之
          存摺影本，告訴人遲至八十八年九月十日才有匯款二千五百元予被告之情
          事，則八十八年一月至八月間之信用卡款（約五萬三千餘元）即係被告所
          自行繳納，設若信用卡款即為貨款，何以被告卻持續為告訴人繳納此等費
          用？且信用卡帳單顯示持卡人自八十八年九月份至十一月止，均未清償任
          何費用，亦顯見告訴人前開匯款亦與信用卡款之清償毫無干涉。雖被告又
          辯稱：告訴人的匯款，有部分還匯豐銀行之信用卡款，有部分清償伊之貨
          款云云（見偵查卷第四七頁背面、本院八十九年八月二十二日訊問筆錄）
          ，然告訴人果有自行給付匯豐銀行信用卡款之意思，又何須透過被告先行
          匯款給她，再由被告將部分款項另轉行電匯給匯豐銀行（見偵查卷第五一
          頁所附之電匯單）等多此一舉之匯款方式（更浪費手續費）？於此均足證
          被告前開辯述之虛偽。
    （三）綜前觀之，以「乙○○」名義向匯豐銀行申請信用卡之申請書既表明通訊
          地點為被告營業之商店，而匯豐銀行核卡後亦由被告收受，隨後又在信用
          卡背面簽名欄偽簽「乙○○」之署押，並連續於附表所示時地持該信用卡
          刷卡消費，進而在各簽帳單上偽簽「乙○○」之署押等情，在在均顯示該
          信用卡實為被告所申請，亦即由被告偽造告訴人乙○○之署押據以偽造該
          信用卡申請書，並持以向匯豐銀行詐領「乙○○」名義之信用卡，以充作
          其私人消費之工具，雖被告仍辯稱伊並未偽造乙○○之署押以偽造該信用
          卡申請書，請求將該信用卡申請書及其筆跡送請鑑定云云，惟查，該信用
          卡申請書既非告訴人所親簽，則偽造該署押之人在隱瞞告訴人而提出前開
          申請之情形下，又何曾會以其常態筆跡製作該偽造之署押（且縱非被告親
          自偽造該署押，亦必由被告授意他人代筆，此仍無解於被告偽造之犯行）
          ？是被告此部分之聲請，本院認尚無調查必要，併此敘明。綜此，被告前
          揭辯解要屬事後狡飾之詞，洵無足取。揆諸前揭說明，本件事證已足明確
          ，被告犯行堪以認定，應依法論科。
二、經核：
    （一）被告未經告訴人乙○○之同意，擅自偽造乙○○之署押，以偽造乙○○名
          義之信用卡申請書、並連同上開乙○○之身分證明文件持向匯豐銀行申請
          辦理信用卡，足以生損害於乙○○及匯豐銀行，並致使上開銀行人員陷於
          錯誤，核發乙○○名義之信用卡一張予被告，核其此部分所為，係犯刑法
          第二百一十六條、第二百一十條行使偽造私文書罪及同法第三百三十九條
          第一項之詐欺取財罪。
    （二）而信用卡係發卡銀行加入國際性信用卡組織依該組織授權，依一定材質圖
          樣標誌等規格所製造，為發卡銀行所有，授權持卡人在信用卡背面簽名，
          使持卡人得持該信用卡在各信用卡組織之特約商店先消費後付款，供特約
          商店核對持卡人之用，屬信用卡內容之一部，被告在前開信用卡背面持卡
          人簽名欄偽造乙○○之署押，自足生損害於乙○○，並構成刑法第二百一
          十七條第一項之偽造署押罪。
    （三）又被告持偽簽乙○○姓名之信用卡持以行使在附表所示信用卡簽帳單上偽
          造乙○○姓名之署押而偽造簽帳單之私文書，並交付上開簽帳單予各該特
          約商店，致使各該特約商店負責人員陷於錯誤而如數交付商品或提供等值
          服務，均足生損害於乙○○、匯豐銀行及各該特約商店，核其此部分所為
          ，係犯刑法第二百十六條、第二百十條之行使偽造私文書罪、同法第三百
          三十九條第一項之詐欺取財罪及同法第三百三十九條第二項之詐欺得利罪
          。
    （四）被告先後多次偽造乙○○之署押於於各該簽帳單上，係偽造各該簽帳單之
          部分行為，其偽造私文書之低度行為復為持以行使之高度行為所吸收，均
          不另論罪。
    （五）被告先後所犯詐欺取財罪、詐欺得利罪及行使偽造私文書罪，時間均屬緊
          接，所犯各係構成要件相同之罪名，顯各係基於概括犯意為之，應各依連
          續犯論以一罪，並加重其刑。又其所犯上開三罪間，有方法、結果之牽連
          關係，應從一重之行使偽造文書罪處斷。公訴人雖未就被告在發卡銀行製
          造之信用卡上授權持卡人在信用卡背面簽名欄偽造乙○○之署押部分起訴
          ，惟因此部分與前開各罪間具有方法結果之牽連關係，為裁判上一罪，本
          院自得併與審理。
    爰審酌被告因告訴人積欠其貨款未付，遠東銀行信用貸款又未核准，遂私自擬以
    告訴人名義申請匯豐銀行信用卡供作一己消費使用之工具，併其犯罪之手段、所
    生之危害、犯後未見悔過反而飾詞狡辯等一切情狀，量處如主文所示之刑，並諭
    知易科罰金之折算標準。又被告前未曾受有期徒刑以上刑之宣告，有台灣高等法
    院被告全國前案記錄表乙紙附卷可稽，雖被告犯後態度不佳，惟其已與告訴人達
    成民事和解，並由被告於本院審理期間向匯豐銀行清償六萬元之消費款項乙節，
    有卷附之和解書、劃撥儲金收據等文件可證，告訴人復表明無意追究之意旨，則
    被告受此偵審及科刑教訓後，應知所警惕而無再犯之虞，本院因認暫不執行其行
    為當，爰併予宣告緩刑四年，以啟自新。
三、至匯豐銀行信用卡申請書申請人欄上偽造「乙○○」之署押一枚、信用卡（卡號
    0000000000000000號）背面簽名欄所偽造之「乙○○」署押一
    枚及附表所示簽帳單上偽造「乙○○」之署押（附表部分之簽帳單，匯豐銀行表
    示因已逾期限而無法向聯合信用卡處理中心請求調閱等語，有該行八十九年四月
    二十九日（八九）港匯銀卡字第六○號函附卷可按，是以並無證據顯示此部分簽
    帳單業已滅失而不存在），依刑法第二百十九條規定，不問屬於犯人與否，沒收
    之。
據上論斷，應依刑事訴訟法第二百九十九條第一項前段、刑法第五十六條、第二百十
六條、第二百十條、第二百十七條第一項、第三百三十九條第一項、第二項、第五十
五條、第四十一條、第二百十九條、第七十四條第一款，罰金罰鍰提高標準條例第一
條前段、第二條，判決如主文。
本案經檢察官甲○○到庭執行職務。
中      華      民      國    九十      年      一      月     十六     日
                                  臺灣臺南地方法院刑事第四庭
                                          法  官  林彥君
右正本證明與原本無異。
如不服本判決，應於判決送達後十日內，向本院提出上訴狀。
                                          書記官  黃傳君
中      華      民      國    九十      年      一      月     十六     日
附錄本案論罪科刑法條全文：
刑法第二百十條：
偽造、變造私文書，足以生損害於公眾或他人者，處五年以下有期徒刑。
刑法第二百十六條：
行使第二百十條至第二百十五條之文書者，依偽造、變造文書或登載不實事項或使登
載不實事項之規定處斷。
刑法第二百十七條第一項：
偽造印章、印文或署押，足以生損害於公眾或他人者，處三年以下有期徒刑。
刑法第三百三十九條第一項、第二項：
意圖為自己或第三人不法之所有，以詐術使人將本人或第三人之物交付者，處五年以
下有期徒刑、拘役或科或併科一千元以下罰金。
以前項方法得財產上不法之利益或使第三人得之者，亦同。
【附表】被告使用匯豐銀行信用卡刷卡消費明細
┌──┬────┬─────────┬──────────┬───────
│編號│消費日期│消費商店          │金額（單位：新台幣）│偽造乙○○署押
│    │        │                  │                    │之數目
├──┼────┼─────────┼──────────┼───────
│１  │87.11.25│女人風采實業社    │29800元             │一枚
├──┼────┼─────────┼──────────┼───────
│２  │87.11.26│上發成衣量販店    │23000元             │一枚
├──┼────┼─────────┼──────────┼───────
│３  │87.11.30│安迪餐廳          │9900元              │一枚
├──┼────┼─────────┼──────────┼───────
│４  │88.01.23│遠百台南成功店    │390元               │一枚
├──┼────┼─────────┼──────────┼───────
│５  │88.01.23│遠百台南成功店    │896元               │一枚
├──┼────┼─────────┼──────────┼───────
│６  │88.01.25│海寮加油站        │500元               │一枚
├──┼────┼─────────┼──────────┼───────
│７  │88.02.03│女人風采實業社    │4600元              │一枚
├──┼────┼─────────┼──────────┼───────
│８  │88.02.09│水仙花餐廳        │4000元              │一枚
├──┼────┼─────────┼──────────┼───────
│９  │88.03.10│大滿貫菸酒商行    │5000元              │一枚
├──┼────┼─────────┼──────────┼───────
│10  │88.03.11│佳新花苑          │3500元              │一枚
├──┼────┼─────────┼──────────┼───────
│11  │88.04.09│女人風采實業社    │4800元              │一枚
├──┼────┼─────────┼──────────┼───────
│12  │88.05.14│森旺商行          │8000元              │一枚
├──┼────┼─────────┼──────────┼───────
│13  │88.05.18│森旺商行          │2000元              │一枚
├──┼────┼─────────┼──────────┼───────
│14  │88.05.25│匯豐銀行          │5000元              │一枚
├──┼────┼─────────┼──────────┼───────
│15  │88.06.03│匯豐銀行          │1000元              │一枚
├──┼────┼─────────┼──────────┼───────
│16  │88.06.05│卡洛妮服飾名店    │2500元              │一枚
├──┼────┼─────────┼──────────┼───────
│17  │88.07.10│匯豐銀行          │5000元              │一枚
└──┴────┴─────────┴──────────┴───────


司法院資訊處製作；財團法人民間司法改革基金會備份。
